臺灣新北地方法院民事判決
110年度訴字第2645號
原      告  台新國際商業銀行股份有限公司

法定代理人  尚瑞強  
訴訟代理人  廖克修  
被      告  高廸斌  
            高汝美  

            高廸璋  
兼上三人
訴訟代理人  高詩潔  
上列當事人間請求撤銷遺產分割登記事件，經本院於民國111年5
月26日言詞辯論終結，判決如下：
    主  文
原告之訴駁回。
訴訟費用由原告負擔。
    事實及理由
一、原告主張：
　㈠被告高廸斌截至民國110年10月22日止尚欠原告借款本金新臺
    幣（下同）53萬790元及其利息，前經原告先就其中部分債
    權取得執行名義在案，然被告高廸斌迄未清償，足見其已陷
    於無資力。
  ㈡經查，高廸斌之父即被繼承人高嘉誼於104年7月20日死亡時
    遺留有附表所示之不動產，惟高廸斌因積欠原告上開款項，
    恐辦理繼承登記後為原告追索，與其母親高黃珠環、被告高
    汝美、高廸璋、高詩潔等繼承人為分割協議（以下均以姓名
    記載），由高黃珠環一人繼承附表所示不動產，並於104年8
    月3日辦理繼承登記完畢。嗣高黃珠環於105年7月6日死亡，
    高廸斌始向法院聲明拋棄繼承，而由高汝美、高廸璋、高詩
    潔以繼承為原因而登記為附表不動產之所有權人，高廸斌行
    為顯為規避原告對其財產進行追償。
  ㈢被繼承人高嘉誼死亡後，高廸斌並未依民法第1174條規定辦
    理拋棄繼承，僅向地政機關出具拋棄登記書，所表示之意思
    乃就被繼承人高嘉誼之財產所為之分割協議，屬於處分財產
    權之性質，與身分權無涉，原告自得依民法第244條訴請撤
    銷。又高黃珠環雖已死亡，然高汝美、高廸璋、高詩潔、高
    廸斌為高黃珠環之繼承人，是可依規定撤銷104年7月28日分
    割協議之債權及物權行為，並塗銷104年8月3日以分割繼承
    為原因所為之所有權移轉登記。為此，高廸斌所為之無償行
    為已損害原告之債權，爰依民法第244條第1項、第4項規定
    請求如訴之聲明。
  ㈣並聲明：
　⒈被告高廸斌、高汝美、高廸璋及高詩潔就被繼承人高嘉誼所
    遺如附表所示之不動產所為遺產分割協議意思表示之債權行
    為，及就如附表所示之不動產於104年8月3日所為分割繼承
    登記之物權行為應予撤銷。
　⒉被告高汝美、高廸璋、高詩潔應就附表所示不動產於105年10
    月7日以分割繼承為原因所為之所有權移轉登記予以塗銷。
　⒊被告高汝美、高廸璋、高詩潔應將訴外人高嘉誼所遺附表所
    示不動產，於104年8月3日之分割繼承登記予以塗銷。
　⒋訴訟費用由被告連帶負擔。
二、被告抗辯：
  ㈠原告未提出高廸斌對其所積欠之債權及利息之總額、起訖時
    間，倘高廸斌對原告所負債務已罹於時效，原告自不得再行
    使撤銷權。
  ㈡於104年8月3日就被繼承人高嘉誼所遺留遺產為繼承登記之行
    為，對於高廸斌而言，僅係單純財產利益之拒絕，並非積極
    取得財產之行為，亦無詐害原告債權之情事。
  ㈢購買附表所示不動產之部分價金是由被繼承人高嘉誼之退休
    金所支付，然嗣後貸款是由高汝美負擔，又高廸璋、高廸斌
    之負債皆由母親高黃珠環清償，故於父親高嘉誼死亡時，始
    協議附表不動產由母親高黃珠環繼承。
  ㈣高詩潔、高廸璋、高汝美並不知悉高廸斌與原告間之債權債
    務關係，核屬善意之轉得人，原告未能舉證證明高汝美、高
    廸璋、高詩潔知悉原告與高廸斌間之債權債務關係，原告自
    不得請求高詩潔、高廸璋、高汝美回復原狀，亦不得再行使
    撤銷權。
  ㈤並聲明：駁回原告之訴。訴訟費用由原告負擔。㈠
三、本件不爭執之事實  ㈠
  ㈠高廸斌與原告簽訂現金卡、信用卡及信用貸款等借貸契約，
    截至110年10月22日結帳日止，尚有本金及利息未清償（本
    院卷第19頁至第23頁）。
  ㈡高嘉誼、高黃珠環為高汝美、高廸璋、高詩潔、高廸斌之父
    母；高嘉誼於104年7月20日死亡，遺有如附表所示不動產，
    繼承人高黃珠環、高詩潔、高廸璋、高汝美、高迪斌5人於1
    04年7月28日簽訂遺產分割協議書，協議由高黃珠環1人繼承
    ，並於104年8月3日為繼承登記（見本院卷第59至64頁、第3
    1頁）。
  ㈢高黃珠環於105年7月6日死亡，並遺有如附表所示不動產，高
    廸斌向法院為拋棄繼承聲明，經法院准於備查，嗣由其他繼
    承人高詩潔、高廸璋、高汝美於105年10月5日簽訂遺產分割
    協議書，協議由被告高詩潔、高迪璋、高汝美依1/4、1/4、
    1/2比例繼承附表所示不動產，並於105年10月7日為繼承登
    記（見本院卷第97至123頁、第181頁）。
四、本件之爭點：
  ㈠原告對高廸斌之消費借貸債權是否已罹於時效?
　　查被告等人雖爭執原告對高廸斌之消費借貸債權已罹於時效
    ，然查，原告前於108年間曾對高廸斌就消費借貸債權向法
    院核發支付命令並確定，此有原告之108年7月2日支付命令
    聲請狀、福建金門地方法院108年度司促字第932號暨確定證
    明書各1份附卷可稽（見本院卷第15至19頁），是縱原告對
    高廸斌之債權依上開支付命令所示係自93年12月26日起算，
    而推論高廸斌係於93年12月間即限於無資力狀態，原告於10
    8年7月間即已依督促程序，聲請發支付命令，依民法第129
    條第2項第1款規定，其聲請與起訴有同一效力，依同法第1
    項第3款，原告請求權之消滅時效於108年7月間即已中斷，
    是原告於111年間提起本件訴訟之際，其對高廸斌之消費借
    貸債權請求權自未罹於時效。則被告此部分所為之抗辯並無
    理由。
  ㈡原告訴請高汝美、高廸璋、高詩潔於105年10月7日以分割繼
    承為原因所為之所有權移轉登記應予塗銷，且高汝美、高廸
    璋、高詩潔、高廸斌及高黃珠環間之104年7月28日所為之分
    割遺產協議及以分割繼承為原因所為之所有權移轉登記應予
    塗銷，然因高黃珠環已死亡，故對高汝美、高廸璋、高詩潔
    、高廸斌為上開訴請，有無理由？
　⒈按債務人所為之無償行為，有害及債權者，債權人得聲請法
    院撤銷之；債務人所為之有償行為，於行為時明知有損害於
    債權人之權利者，以受益人於受益時亦知其情事為限，債權
    人得聲請法院撤銷之；債權人依前開規定聲請法院撤銷時，
    得並聲請命受益人或轉得人回復原狀。此觀諸民法第244條
    第1項、第2項、第4項前段之規定即明。又所謂無償行為，
    單獨行為或契約均屬之。次按繼承權固為具有人格法益之一
    身專屬權利，惟於繼承人未拋棄繼承，本於繼承與其他繼承
    人對於遺產全部為公同共有時，該公同共有權已失其人格法
    益性質，而為財產上之權利，從而繼承人間之遺產分割協議
    ，係公同共有人間就公同共有物所為之處分行為，倘全部遺
    產協議分割歸由其他繼承人取得，對未分割取得遺產之該繼
    承人而言，形式上係無償行為，若害及債權人之債權實現，
    債權人應得提起民法第244條第1項之撤銷訴訟（臺灣高等法
    院暨所屬法院106年法律座談會民事類提案第2號、105年法
    律座談會民事類提案第7號審查意見參照）。且繼承權之拋
    棄，固不許債權人依民法第244條第1項規定撤銷之，惟繼承
    權之拋棄，係指繼承人於法定期間否認繼承對其發生效力之
    意思表示，即消滅繼承效力之單獨行為；而拋棄因繼承所取
    得之財產，係於繼承開始後，未於法定期間拋棄繼承權，嗣
    就其已繼承取得之財產予以拋棄，與拋棄繼承權之性質迥然
    有別，如拋棄因繼承所取得之財產，而將繼承所得財產之公
    同共有權，與他繼承人為不利於己之分割協議，倘因而害及
    債權者，債權人自得依民法第244條第1項行使撤銷權（最高
    法院106年度台上字第1650號判決意旨參照）。
　⒉準此以觀，被繼承人高嘉誼於104年7月20日死亡時，其繼承
    人高廸斌並未拋棄繼承，則高廸斌於高嘉誼104年7月20日死
    亡即繼承原因發生時，即與其他繼承人高黃珠環、高汝美、
    高廸璋、高詩潔就高嘉誼所遺之附表不動產因繼承而取得公
    同共有權利，依上開說明，高廸斌之公同共有權已失其人格
    法益之性質，屬財產上之權利，高廸斌嗣就附表不動產與其
    他繼承人為104年7月28日之分割協議，核屬全體繼承人對公
    同共有物所為之財產處分行為，即為民法第244條規定得撤
    銷之標的範圍。又被告雖抗辯附表不動產為高嘉誼與高黃珠
    環一起打拼所遺留的，且高黃珠環曾為高廸斌、高廸璋清償
    債務，故當時始協議分割將附表不動產歸由高黃珠環取得等
    語，然被告就高廸斌之應繼部分歸由高黃珠環取得係屬有償
    乙節，仍未能提出佐證，則上開陳述是否與事實相符，尚有
    疑義，而觀諸高廸斌與其他繼承人所簽立之遺產分割協議書
    ，其等協議將附表不動產全部分歸由母親高黃珠環取得，惟
    無任何應給付對價之約定，亦未見高廸斌取得其他相應之對
    價或遺產（見本院卷第61至62頁），高廸斌顯係與其他繼承
    人為不利於己之分割協議，形式上係無償行為無訛。又高廸
    斌尚積欠原告消費借貸款項未清償，且高廸斌與其他繼承人
    間為104年7月28日分割協議時，高廸斌已陷於無資力之狀態
    ，此為兩造所不爭執，則高廸斌與其他繼承人高黃珠環、高
    汝美、高廸璋、高詩潔為104年7月28日分割協議及104年8月
    3日之分割登記行為，減少高廸斌之積極財產，有害於原告
    債權之受償，原告本得依民法第244條第1、4項規定，請求
    撤銷高廸斌與高黃珠環、高汝美、高廸璋、高詩潔間就附表
    不動產所為分割協議之債權行為及物權行為。
　⒊然本件厥有疑義者，乃分割協議中之第三人高黃珠環嗣於105
    年7月6日死亡，且其所取得附表不動產之所有權再於105年1
    0月7日以分割繼承為原因，登記由高汝美、高廸璋、高詩潔
    3人取得所有權，則原告訴請撤銷104年7月28日之債權行為
    及物權行為，並請求塗銷104年8月3日之所有權移轉登記有
    無理由？
　①按債權並非直接支配債務人財產之權利，債務人所有之財產
    ，除對於特定債權人設有擔保物權外，應為一切債務之總擔
    保，即所謂之責任財產。於我國民法對於債權之保全有代位
    權及撤銷權，於債務人有積極減少其責任行為而害及全體債
    權人之利益時，即賦予債權人剝奪其行為效力之權利，並使
    該已脫離之責任產財，復歸於債務人。又債務人的一般財產
    ，為實現債權內容的最後的總擔保，此即責任財產；所謂債
    權，僅係對債務人請求為特定行為之權利，債權人對債務人
    之責任財產並無直接支配之權利，債務人如何處理其責任財
    產，惟有委諸債務人之自由意思；而撤銷債務人所為之法律
    行為，是用以回復債務人之責任財產（參閱孫森焱著民法債
    篇總論下冊第617至618頁）。足見撤銷權制度之目的重在責
    任財產之保全，用以回復債務人之責任財產，而將已脫離債
    務人之財產回復為債務人所有，而使全體債權人獲得共同擔
    保，並非債權之確保，此亦為民法第244條第4項規定撤銷後
    僅能請求得並聲命受益人或轉得人回復原狀之原因。
　②然相對於我國民法對於物權設有保護善意第三人之制度，則
    當第三人即轉得人受信賴登記之保護，無法回復原狀時，即
    已超出撤銷權行使之目的，是以民法第244條第4項但書又明
    定「但轉得人於轉得時不知有撤銷原因者，不在此限。」足
    見如物權已移轉於轉得人，轉得人又為善意，撤銷權之效力
    顯不及於該轉得人，債務人當無從對於轉得人行使物上請求
    權，原債務人之財產已無從回復原狀，債權人撤銷債務人間
    所為債權及物權行為，即欠缺權利保護要件。
　③本件104年7月28日所為之分割協議，其受益人為高黃珠環，
    嗣因高黃珠環死亡，其所取得附表不動產所有權再由高汝美
    、高廸璋、高詩潔取得，則高汝美、高廸璋、高詩潔即為轉
    得人。本件原告固然併同訴請高汝美、高廸璋、高詩潔就附
    表不動產於105年10月7日以分割繼承為原因所為之所有權移
    轉登記予以塗銷，亦即以高汝美、高廸璋、高詩潔3人為轉
    得人，依民法第244條第4項規定回復為所有權人高黃珠環之
    登記狀態，然原告行使之債權並無追及的效力，原告撤銷權
    之效力亦不及於該轉得人，原告自應就高汝美、高廸璋、高
    詩潔於轉得時知有撤銷之原因，即就高汝美、高廸璋、高詩
    潔於取得所有權時為惡意乙節，負舉證之責。查高汝美、高
    廸璋、高詩潔於本院審理時即已抗辯其等三人對於高廸斌與
    原告間之債權債務狀況毫無所悉，亦即對於高廸斌在104年7
    月28日所為遺產分割協議時已陷於無資力且所為係有害於責
    任財產乙節並不知悉，其等三人基於繼承之法律關係轉而取
    得附表不動產之所有權，是屬善意等語，即屬可採。
　④從而，本件原告訴請轉得人高汝美、高廸璋、高詩潔回復原
    狀並無理由，附表不動產之物權登記即無從回復至高黃珠環
    所有之狀態，當亦無從回復為債務人高廸斌責任財產之狀態
    ，則原告即不得再行使撤銷權，不得撤銷104年7月28日遺產
    分割協議之債權及物權行為，其主張於104年8月3日以分割
    繼承為原因所為之所有權登記應予塗銷，亦無理由。
五、綜上，原告依民法第244條第1項、第4項規定，請求塗銷高
    汝美、高廸璋、高詩潔於105年10月7日以分割繼承為原因之
    所有權移轉登記，並請求撤銷高汝美、高廸璋、高詩潔、高
    廸斌間於104年7月28日就附表不動產遺產分割協議之債權行
    為及繼承登記之物權行為，並塗銷104年8月3日以繼承為原
    因所為之所有權移轉登記，均難認有據，不應准許，應予駁
    回。
六、本件事證已臻明確，兩造其餘之攻擊或防禦方法及所用之證
    據，經本院斟酌後，認為均不足以影響本判決之結果，爰不
    逐一論列，併予敘明。　　
七、訴訟費用負擔：民事訴訟法第78條。　　
中　　華　　民　　國　　111 　年　　6 　　月　　17　　日
                  民事第五庭    法　官　曹惠玲
以上正本係照原本作成。　　　　　　　　　
如對本判決上訴，須於判決送達後20日內向本院提出上訴狀。如
委任律師提起上訴者，應一併繳納上訴審裁判費。
中　　華　　民　　國　　111 　年　　6 　　月　　17　　日
                                書記官  董怡彤
附  表（高嘉誼、高黃珠環為所有權人時之權利範圍）：
土地標示             編 號 土　　　地　　　坐　　　落        地目 面　　積  權利範圍  縣 市  鄉鎮市區  段 小段 地號   平方公尺   １ 新北市  三重區  文化北    0000-0000    16.01   5分之1 ２ 新北市  三重區  文化北   0000-0000   124.38  5分之1  3 新北市    三重區   文化北   0000-0000         1.47  5分之1  4 新北市    三重區   文化北   0000-0000         0.91  5分之1 建物標示             編號  建號  基地坐落  建築式樣主要建築材料及房屋層數  建物面積（平方公尺）    權利範圍     建物門牌    樓層及面積   附屬建物面積   １  00000-000  新北市三重區文化北段0000-0000、0000-0000、0000-0000、0000-0000地號  5層鋼筋混凝土造  5層層次面積：107     全部     新北市○○區○○○路00巷0○0號5樓